【裁判字號】    97,訴,968
【裁判日期】    980505
【裁判案由】    拆屋還地
【裁判全文】
臺灣高雄地方法院民事判決               97年度訴字第968號
原      告  子○○
            己○○
            丙○○
            戊○○
            庚○○
共      同
訴訟代理人  許明德律師
            鄭勝智律師
被      告  寅○○
訴訟代理人  洪千琪律師
上列當事人間請求拆屋還地事件，本院於民國98年4 月13日言詞
辯論終結，判決如下：
    主    文
被告應將坐落高雄市○○區○○段八小段三六一地號土地上，如
附圖所示C 部分九點四四平方公尺、D 部分二點六八平方公尺之
地上物拆除，並將上開土地返還原告及其他共有人。
訴訟費用由被告負擔。
本判決得假執行，但被告如以新台幣貳拾陸萬零伍佰捌拾元為原
告預供擔保後，得免為假執行。
    事實及理由
一、原告主張：坐落高雄市○○區○○段八小段361 地號土地（
    下稱系爭土地），為伊與訴外人辛○○、乙○○、甲○○、
    癸○○、丁○○○、丑○○及壬○○等人（下稱辛○○等人
    ）所共有。詎被告無合法權源，竟在系爭土地如附圖所示C
    、D 部分興建地上物而占有使用，致伊及其他共有人受有無
    法使用收益之損害，自得請求被告將該地上物拆除並返還土
    地。又被告本係佔用國有財產局土地興建地上物，嗣後才與
    國有財產局定約承租，故伊請求拆屋還地，並無權利濫用。
    再伊若將附圖所示C 部分土地售與被告，將因C 部分土地，
    位在國有土地與系爭土地間，而形成袋地等情。爰依所有物
    返還請求權之法律關係，提起本訴。並聲明：被告應將坐落
    高雄市○○區○○段八小段361 地號土地上如附圖所示C 部
    分9.44平方公尺、D 部分2.68平方公尺之地上物拆除，並將
    該部分土地返還與原告及其他共有人。
二、被告則以：伊除同意拆除附圖所示D 部分2.68平方公尺之地
    上物，並向原告表示願意購買或承租附圖所示C 部分9.44平
    方公尺土地，惟均遭拒絕。又系爭土地面積共有1390平方公
    尺，被告佔用C 部分土地僅9.44平方公尺，佔用比例極小。
    再拆除佔用之C 部分，會拆到工作物之梁柱，導致拆除及回
    復費用將高達新台幣（下同）150 萬元。故原告訴請被告拆
    除工作物所得利益甚少，而被告所受損害甚鉅，原告要求拆
    屋還地應係權利濫用等語，資為抗辯。並聲明：(一)原告之訴
    駁回。(二)願供擔保，請准宣告免為假執行。
三、兩造不爭執事項：
  (一)系爭土地，為原告與辛○○等人所共有。有土地登記謄本在
    卷可稽。
  (二)被告在系爭土地上興建地上物占有使用如附圖所示C 部分9.
    44平方公尺、D 部分2.68平方公尺。有本院會同地政機關勘
    驗現場之有勘驗筆錄、現場照片及地政人員測量後製作之複
    丈成果圖在卷可憑。
四、兩造於審理中協商之爭點為：被告以原告權利濫用為由拒絕
    拆屋還地是否有據? 茲述如下：
  (一)按所有人對於無權占有或侵奪其所有物者，得請求返還之；
    對於妨害其所有權者，得請求除去之，民法第767 前段、中
    段定有明文。次按民法第148 條係規定行使權利，不得以損
    害他人為主要目的，若當事人行使權利，雖足使他人喪失利
    益，茍非以損害他人為主要目的，即不在該條所定範圍之內
    。最高法院45年台上字第105 號判例意旨參照。
  (二)經查：
  1.原告及其他共有人不願出售或出租遭佔用之C 、D 部分土地
    ，或係基於土地整體開發利用之考量，或係基於情感因素不
    願分割系爭土地所致，並非旁人所能確悉，尚難單以原告不
    願出售C 部分土地予被告，並訴請被告拆屋還地，即認係以
    損害被告為目的。再者，系爭土地之公告土地現值為每平方
    公尺21,500元，有土地登記謄本1 份（見本院卷第7 頁）在
    卷可憑，堪予認定。而被告占用如附圖所示C 部分9.44平方
    公尺土地，依此標準計算，價值即達202,960 元（計算式：
    21 ,500 元/ 每平方公尺×9.44平方公尺＝202,960 元），
    則原告訴請被告將占用如附圖所示C 部分9.44平方公尺之工
    作物拆除，不但取回之土地價值非輕，更受有維護系爭土地
    完整之利益，益徵原告行使物上請求權非以損害被告為目的
    。
  2.又被告所有之地上物，除佔用系爭土地如附圖所示C 、D 部
    分外，係坐落於國有財產局所有土地上之事實，為被告所自
    承（見本院卷第166 頁）。則原告如將系爭土地如附圖所示
    C 部分9.44平方公尺土地出售予被告，反將使C 部分土地，
    夾存在國有財產局所有土地與系爭土地之間，形成袋地，非
    但造成土地所有權零碎化，且土地相鄰關係亦將更形複雜，
    對於國家整體土地之促進利用，顯有不利之影響。此外，被
    告辯稱拆除C 部分建物將造成房屋倒塌，拆除費用及修繕費
    用高達1,500,000 元云云，然迄未舉證以實其說，尚難遽認
    其所述為真，自難採信。是以，原告訴請拆屋還地，既可維
    持系爭土地之完整，且可避免土地所有權零碎化及相鄰關係
    複雜化，自難認其訴請拆屋還地為權利濫用，故被告以此為
    辯，拒絕拆屋還地，洵屬無據。
五、綜上所述，被告所有之地上物，無權占用系爭土地如附圖所
    示C 部分9.44平方公尺、D 部分2.68平方公尺，則原告依民
    法第767 條之規定，請求被告應將如附圖所示C 部分9.44平
    方公尺、D 部分2.68平方公尺土地上之地上物拆除，並將土
    地返還原告及其他共有人，即為有理由，應予准許。
六、又原告雖陳明願供擔保聲請宣告假執行，惟系爭土地每平方
    公尺公告現值為21,500元，依此計算，如附圖C 、D 部分所
    示土地，價值為260,580 元（計算式：21,500元/ 每平方公
    尺×【9.44平方公尺＋2.68平方公尺】＝260,580 元），未
    逾500,000 元，則依民事訴訟法第389 條第1 項第5 款規定
    ，應依職權宣告假執行。故原告所為願供擔保，請准宣告假
    執行之聲明，應無庸審酌，併予敘明。至被告陳明願供擔保
    請准宣告免為假執行，經核並無不合，爰酌定相當之擔保金
    額併准許之。
七、據上論結，本件原告之訴有理由，依民事訴訟法第78條、第
    389 條第1 項第5 款、第392 條第2 項，判決如主文。
中    華    民    國    98    年    5     月    5     日
                  民事第五庭  審判長法  官  李昭彥
                                    法  官  洪榮家
                                    法  官  李育信
以上正本係照原本作成。
如不服本判決，應於送達後20日內，向本院提出上訴狀並表明上
訴理由，如於本判決送達前提起上訴者，應於判決送達後10日內
補提上訴理由書（須附繕本）。
中    華    民    國    98    年    5     月    5     日
                                    書記官  林玉珊


司法院資訊處製作；財團法人民間司法改革基金會備份。
